ACORDAO-COMPLETO-2410648

ACÓRDÃO 8450/2020 ATA 27/2020 - SEGUNDA CÂMARA

VISTOS, relatados e discutidos estes autos de Recurso de Reconsideração interposto contra o Acórdão 8682/2019-TCU-Segunda Câmara, que examinou Tomada de Contas Especial instaurada pelo Fundo Nacional de Assistência Social/Ministério do Desenvolvimento Social e Combate à Fome, em razão da impugnação parcial das despesas realizadas com recursos repassados.
ACORDAM os ministros do Tribunal de Contas da União, reunidos em Sessão de Segunda Câmara, ante as razões expostas pelo Relator, e com fundamento nos arts. 32, inciso I, e 33 da Lei 8.443/1992, em:
9.1. sobrestar os presentes autos até o pronunciamento definitivo da Turma julgadora do Tribunal Regional Federal da Primeira Região (TRF-1) a respeito do Agravo de Instrumento 100884-35.2020.4.01.0000;
9.2. determinar que a Serur em conjunto com a Consultoria-Jurídica do TCU, promova o acompanhamento sobre o deslinde do Agravo de Instrumento 100884-35.2020.4.01.0000;
9.3. dar ciência ao recorrente e demais interessados a respeito do inteiro teor deste acórdão, informando que esta deliberação, acompanhada do Relatório e do Voto que a fundamentam, está disponível para consulta no endereço www.tcu.gov.br/acordaos, além de esclarecer que, caso requerido, este Tribunal poderá fornecer sem custos as correspondentes cópias impressas.

Recurso de reconsideração contra decisão que julgou as contas do recorrente irregulares, condenou-o em débito e aplicou-lhe multa em razão da impugnação parcial das despesas realizadas com recursos repassados ao município, na modalidade fundo a fundo, à conta dos Programas Proteção Social Básica e Proteção Social Especial, no exercício de 2011.

Segunda Câmara

Prefeitura Municipal de Araguatins - TO

3. Interessados/Responsáveis/Recorrentes:
3.1. Recorrente: Francisco da Rocha Miranda (CPF XXX.151.821-XX)

13.1. Ministros presentes: Ana Arraes (Presidente), Augusto Nardes, Aroldo Cedraz e Raimundo Carreiro (Relator).
13.2. Ministros-Substitutos presentes: Marcos Bemquerer Costa e André Luís de Carvalho.

TRF-1

Francisco da Rocha Miranda

RAIMUNDO CARREIRO

Ministro Augusto Nardes

Adoto como Relatório, a instrução feita no âmbito da Serur (peça 60) , a qual obteve a concordância do Diretor e do titular da Unidade Técnica (peça 61) e do Procuradora-Geral Cristina Machado da Costa e Silva, do Ministério Público junto ao TCU (peça 62) , verbis:
INTRODUÇÃO
1.	Trata-se de recurso de reconsideração (peça 46) interposto por Francisco da Rocha Miranda contra o Acórdão 8682/2019-TCU-Segunda Câmara (peça 33) . 
1.1.	A deliberação recorrida apresenta o seguinte teor: 
9.1. julgar irregulares, com fundamento nos artigos 1º, inciso I, 16, inciso III, alínea "c", § 2º, da Lei 8.443/1992, c/c os arts. 19 e 23, inciso III, da mesma Lei, e com os artigos 1º, inciso I, 209, inciso III, 210 e 214, inciso III, do Regimento Interno do TCU (RI/TCU) , as contas de Francisco da Rocha Miranda (XXX.151.821-XX) , condenando-o ao pagamento da quantia a seguir especificada, com a fixação do prazo de quinze dias, a contar das notificações, para comprovarem, perante o Tribunal (art. 214, inciso III, alínea "a", do RI/TCU) , o recolhimento das dívidas aos cofres do Tesouro Nacional, atualizadas monetariamente e acrescidas dos juros de mora, calculados a partir da data a seguir especificada, até a data dos recolhimentos, na forma prevista na legislação em vigor, abatendo-se, na oportunidade, os valores já ressarcidos:
DATA 	VALOR (R$)		DATA 	VALOR (R$) 
31/1/2011	1.471,04		13/4/2011	464,40
21/3/2011	873,00			13/4/2011	468,70
13/4/2011	570,00			14/4/2011	468,70
26/4/2011	1.100,00		09/5/2011	1.349,60
3/5/2011	1.579,63		13/5/2011	100,00
8/7/2011	1.830,00		13/5/2011	258,00
18/8/2011	1.291,00		20/5/2011	468,70
17/11/2011	8,00			20/5/2011	468,70
29/11/2011	8,00			11/7/2011	287,50
5/12/2011	8,00			18/7/2011	528,65
3/1/2011	393,20			18/7/2011	528,65
3/1/2011	480,55			18/7/2011	528,65
4/1/2011	830,00			18/7/2011	528,65
7/1/2011	494,70			26/7/2011	237,50
7/1/2011	494,70			27/7/2011	791,20
7/1/2011	494,70			27/7/2011	2.101,90
11/1/2011	850,00			25/8/2011	791,20
25/1/2011	750,00			13/9/2011	562,69
26/1/2011	494,70			4/10/2011	848,85
26/1/2011	494,70			4/10/2011	919,80
26/1/2011	494,70			28/11/2011	1.863,20
27/1/2011	494,70			29/11/2011	8,00
21/3/2011	464,40			9/12/2011	8,00
21/3/2011	464,40			9/12/2011	 8,00
21/3/2011	464,40			
13/4/2011	464,40			
9.2. aplicar individualmente ao Sr. Francisco da Rocha Miranda (XXX.151.821-XX) a multa prevista no art. 57 da Lei 8.443/1992 c/c o art. 267 do RI/TCU, no valor de R$ 5.000,00 (cinco mil reais) , com a fixação do prazo de quinze dias, a contar das notificações, para comprovar, perante o Tribunal (art. 214, inciso III, alínea "a", do RI/TCU) , o recolhimento da dívida aos cofres do Tesouro Nacional, atualizadas monetariamente desde a data do presente acórdão até a dos efetivos recolhimentos, se forem pagas após o vencimento, na forma da legislação em vigor;
9.3. autorizar, desde logo, nos termos do art. 28, inciso II, da Lei 8.443/1992, a cobrança judicial das dívidas caso não atendidas as notificações;
9.4. autorizar, desde já, se requerido, com fundamento no art. 26 da Lei 8.443/1992, o pagamento da importância devida em até 36 (trinta e seis) parcelas mensais e consecutivas, fixando o prazo de 15 (quinze) dias, a contar do recebimento da notificação, para que seja comprovado, perante este Tribunal, o recolhimento da primeira parcela, e de 30 (trinta) dias, a contar da parcela anterior, para que seja comprovado o recolhimento das demais parcelas, devendo incidir sobre cada valor mensal os devidos acréscimos legais, na forma prevista na legislação vigente, além de alertar que a falta de comprovação do recolhimento de qualquer parcela importará no vencimento antecipado do saldo devedor, nos termos do art. 217 do Regimento Interno do TCU; 
9.5. encaminhar, com fundamento no art. 209, § 7º, do RI/TCU, cópia da presente deliberação à Procuradoria da República no Estado do Tocantins;
9.6. dar ciência deste acórdão ao Ministério da Cidadania e ao responsável.
HISTÓRICO
2.	Trata-se de tomada de contas especial instaurada pelo Fundo Nacional de Assistência Social/Ministério do Desenvolvimento Social e Combate à Fome, em desfavor de Francisco da Rocha Miranda, ex-prefeito do Município de Araguatins/TO (gestão: 2009-2012) , em razão da impugnação parcial das despesas realizadas com recursos repassados ao referido município, na modalidade fundo a fundo, à conta dos Programas Proteção Social Básica (PSB) e Proteção Social Especial (PSE) , no exercício de 2011.
2.1.	Os recursos para a consecução deste objeto foram repassados ao referido município, no exercício de 2011, no total de R$ 291.376,45, conforme documentado nos autos.
2.2.	Após desenvolvimento do processo neste Tribunal, o recorrente foi condenado em face da não comprovação da sua boa e regular aplicação de parte dos recursos federais repassados. 
2.3.	No entendimento desta Corte, "algumas despesas puderam ser comprovadas, o que serviu para diminuir o valor do débito, restando ainda o débito referente às irregularidades que não foram possíveis de serem afastadas com os elementos constante nos autos".
2.4.	Neste momento, o recorrente insurge-se contra a deliberação previamente descrita.
EXAME DE ADMISSIBILIDADE
3.	Reitera-se o exame de admissibilidade contido na peça 48, que propôs a suspensão dos efeitos dos itens 9.1, 9.2 e 9.3 do acórdão recorrido e acatado pelo Ministro Relator Raimundo Carreiro (despacho de peça 50) . 
EXAME DE MÉRITO
4.	Delimitação
4.1.	Constitui objeto do presente recurso definir:
	a) se há prejuízo a defesa que implique o trancamento das contas por iliquidáveis;
	b) subsiste a responsabilidade do ex-gestor pela autorização do pagamento das despesas;
	c) quem é responsável pela produção de prova processual na comprovação das despesas públicas;
	d) a ausência da má-fé é suficiente para impedir a responsabilização e a apenação do agente responsável.
5.	Da iliquidez das contas - longo lapso temporal e impossibilidade de defesa. 
5.1.	Defende-se no recurso que as contas devem ser consideradas iliquidáveis, uma vez que decorreu longo decurso de tempo entre o fato ocorrido e a citação do responsável, o que impossibilitou a obtenção de mais documentos comprobatórios e impossibilitou a defesa. 
5.2.	Para tanto argumenta que:  
	a) o presente processo trata de recursos repassados há mais de oito anos, o que dificultaria a obtenção de mais documentos comprobatórios acerca da aquisição de produtos para o Programa de Erradicação do Trabalho Infantil (PETI) , Proteção Social Básica (PSB) e Proteção Social Especial (PSE) ;
	b) a própria Administração somente tem a obrigação de guardar documentos obrigatórios de despesa pelo prazo de cinco anos (v.g. Acórdão 2517/2014-TCU-1ªCâmara e 1011/2008-TCU-2ªCâmara) .
Análise:
5.3.	A jurisprudência deste Tribunal vinha considerando algumas contas especiais iliquidáveis, em face da mora desarrazoada e injustificada por parte do órgão de controle e (ou) dos órgãos repassadores no exame de documentos relativos às prestações de contas, mas que por alguma falha tardiamente apontada, eram ao final rejeitadas.
5.4.	Nesses casos, entendia-se que o longo tempo decorrido entre a prestação de contas e a sua rejeição pelo órgão repassador trazia prejuízos sensíveis à defesa do responsável, prejuízos estes que não são decorrentes de sua própria conduta, mas da administração, restando violado o pleno exercício da ampla defesa e do contraditório.
5.5.	Em atenção a essa tendência, ainda na vigência da IN/TCU 56/2007 foi incluído o § 4º do artigo 5º, verbis: 
"§ 4º Salvo determinação em contrário do Tribunal, fica dispensada a instauração de tomada de contas especial após transcorridos dez anos desde o fato gerador, sem prejuízo de apuração da responsabilidade daqueles que tiverem dado causa ao atraso, nos termos do art. 1º, § 1º."
5.6.	Na mesma linha de entendimento as instruções normativas que a sucederam (IN/TCU 71/2012 e IN/TCU 76/2016) , dispuseram:
Art. 6º Salvo determinação em contrário do Tribunal de Contas da União, fica dispensada a instauração da tomada de contas especial, nas seguintes hipóteses:
 (...) 
II - houver transcorrido prazo superior a dez anos entre a data provável de ocorrência do dano e a primeira notificação dos responsáveis pela autoridade administrativa competente;
5.7.	Há que se ressaltar que a regra tanto do art. 5º, §4º, da IN-TCU 56/2007, quanto do art. 6, II, das IN/TCU 71/2012 e 76/2016 não são absolutas. Os comandos normativos dispensam a instauração de TCE, mas ressalvam a possibilidade de determinação em contrário do Tribunal, de modo que a análise da conveniência e da oportunidade, bem como da razoabilidade de se prosseguir na instrução, deve ser feita caso a caso (v.g Acórdão 67/2014-TCU-Plenário; 3855/2011 - 2ª Câmara) .
5.8.	O longo transcurso de tempo entre a ocorrência da irregularidade e a instauração da tomada de contas especial não implica, automaticamente, sua nulidade. Uma vez instaurada, o largo interregno temporal apenas enseja o julgamento pela iliquidez das contas caso reste comprovado que, por este motivo, tenham sido prejudicados o contraditório e a ampla defesa do responsável (v.g Acórdãos 139/2017, 729/2014, todos do Plenário, 4373/2016, 9570/2015, 2ª Câmara; Acórdão 6974/2014-TCU-Primeira Câmara) . 
5.9.	Ademais, para esta Corte, só há contas iliquidáveis diante de fatos alheios à vontade do gestor. Se ele não cumpre a obrigação de prestar contas na época apropriada ou, quando o faz, não apresenta toda a documentação necessária, não pode alegar demora na instauração da tomada de contas especial para se eximir dos compromissos que assumiu (v.g Acórdão 842/2017, 293/2017, todos do Plenário, Acórdão 6667/2016-TCU-Primeira Câmara) .
5.10.	Há, ainda, que se mencionar que precedentes desta Corte afirmam que eventual impedimento à plenitude do exercício de defesa, ou mesmo dificuldade na sua realização, deve ser provado, cabendo à parte o ônus dessa evidenciação (v.g Acórdão 729/2014-TCU-Plenário; Acórdão 10452/2016-TCU-Segunda Câmara) .
5.11.	Também é certo, nos termos da jurisprudência desta Corte, que:
a) se demonstrado que o responsável, por motivos alheios à sua vontade, ficou impossibilitado de obter os documentos necessários à apresentação de defesa, suas contas podem ser consideradas iliquidáveis pelo TCU (v.g Acórdão 921/2009-TCU-Plenário, Acórdãos 3308/2016, 1560/2014, todos da 2ª Câmara) , ou no caso, de terceiro contratado ter sua apenação afastada;
	b) a demora excessiva na instauração de TCE inviabiliza a defesa do responsável e determina o trancamento das suas contas (v.g Acórdão 2296/2013-TCU-Segunda Câmara) 
c) falhas processuais atribuíveis ao Estado reduzem a capacidade de defesa do administrado, em evidente ofensa aos princípios do contraditório e da ampla defesa, tornam iliquidáveis as contas, nos casos específicos em que tais elementos fiquem demonstrados (v.g Acórdão 7948/2014-TCU-Segunda Câmara) .
5.12.	Dessa forma, dos precedentes citados e da IN/TCU 76/2016, entende-se que três requisitos são indispensáveis:
	i) lapso temporal superior a dez anos;
	ii) prova ou demonstração pela parte do efetivo prejuízo à defesa;
	iii) os motivos para o decurso do prazo devem ser alheios à sua vontade, em outras palavras, não se pode alegar decurso de prazo ante uma obrigação descumprida, a exemplo da regular apresentação da prestação de contas. 
5.13.	Não deve prosperar a tese de que houve comprometimento do exercício da ampla defesa em decorrência do longo período para julgamento das presentes contas e que, portanto, as contas deveriam ser consideradas iliquidáveis, com o seu trancamento, porque a citação ocorreu em 25/1/2018 e, portanto concedida oportunidades de manifestação do ex-gestor no período inferior a dez anos. 
5.14.	Este Tribunal, ao expedir a Instrução Normativa/TCU 76/2016, autorizou, nos termos dos seus arts. 6º, inciso II, e 19, salvo qualquer outra determinação em contrário, dispensar a instauração da tomada de contas especial quando houver transcorrido prazo superior a dez anos entre a data provável de ocorrência do dano e a primeira notificação dos responsáveis pela autoridade administrativa competente. Não obstante exista a autorização, não se adequa ao presente caso, visto que o responsável foi notificado em prazo inferior ao acima indicado.
5.15.	Na mesma toada, entende-se que os mencionados dispositivos não têm aplicação automática, pelo simples transcurso do prazo de dez anos da citação, mas devem ser examinados em cada caso concreto, à vista da demonstração do efetivo prejuízo ao contraditório e à ampla defesa.
5.16.	Eventual impedimento à plenitude do exercício de defesa, ou mesmo dificuldade na sua realização, não prescinde de prova, cabendo ao responsável o ônus dessa evidenciação.
5.17.	Também não procede o argumento acerca da guarda dos documentos por cinco anos pela própria Administração pelos seguintes motivos.
5.18.	A um, a questão jurídica encontra-se regulada em dispositivos desta Corte (art. 5º, § 4º, da IN-TCU 56/2007 e art. 6, II, da IN/TCU 71/2012, já abordados acima) e para os convênios na INSTN 01/1997 (art. 30, §1º) , normativo que não se aplica ao repasse discutido neste acórdão (repasse fundo a fundo) . Assim, entende-se existir norma geral (instruções normativas do TCU) a regular o assunto e conforme já verificado não houve o transcurso de prazo que impossibilitasse a defesa e por consequência acerca da guarda de documentos.
5.19.	A dois, ainda que se aplicasse o prazo requerido, o que não se está a admitir, há que se esclarecer que termo inicial para a contagem do prazo, não é o da apresentação das contas, mas o da aprovação das contas do órgão repassador. Assim, caso aplicável, o termo inicial deveria ser cinco anos a partir do ano em que as contas do órgão repassador (extinto MDS) foram aprovadas. Não se verifica no caso a decorrência de tal lapso a justificar a incidência da norma e dos precedentes mencionados.    
5.20.	Dessa forma, por não se ter atendido requisito objetivo dos normativos e de precedentes desta Corte não há como acatar os argumentos recursais. 
6.	Da ausência de responsabilidade do recorrente 
6.1.	O recorrente aduz em suas razões recursais a ausência de responsabilidade do recorrente pois não há configuração de todos elementos da culpabilidade. 
6.2.	Argumenta, em síntese, que:
	a) na condição de prefeito municipal apenas autorizou o pagamento das despesas devidamente atestadas, após o trâmite do processo administrativo, conforme faz prova os documentos de peça 23, p. 2, peça 24. p. 5 e peça 25, p. 2, cujas notas fiscais foram assinadas pelo Sr. Aluizio Lopes de Souza;
	b) o responsável somente autorizou o pagamento após o ateste em nota fiscal, não sendo razoável que se exija do gestor máximo do município a conferência física de todas as mercadorias recebidas no município. Assim, aduz que a sua responsabilidade deve ser afastada.                                                                                 
Análise:
6.3.	Acerca da execução da despesa pública, é necessário, de forma resumida, rememorar suas etapas conforme disciplinado na Lei 4.320/64.
6.4.	Dispõem os dispositivos legais, verbis:
Art. 58. O empenho de despesa é o ato emanado de autoridade competente que cria para o Estado obrigação de pagamento pendente ou não de implemento de condição
 (...) 
Art. 63. A liquidação da despesa consiste na verificação do direito adquirido pelo credor tendo por base os títulos e documentos comprobatórios do respectivo crédito.
§ 2º A liquidação da despesa por fornecimentos feitos ou serviços prestados terá por base:
	(...) 
	III - os comprovantes da entrega de material ou da prestação efetiva do serviço.
Art. 64. A ordem de pagamento é o despacho exarado por autoridade competente, determinando que a despesa seja paga.
Parágrafo único. A ordem de pagamento só poderá ser exarada em documentos processados pelos serviços de contabilidade 
6.5.	Nota-se que para se efetuar o pagamento, última fase da despesa, a qualquer credor dos entes estatais, deve-se previamente realizar o empenho e, após receber os materiais ou verificado a prestação dos serviços, atestar seu recebimento, autorizando, desse modo, a liquidação da despesa. 
6.6.	A liquidação da despesa, nos dizeres da Lei 4.320/64, consiste "na verificação do direito adquirido pelo credor tendo por base os títulos e documentos comprobatórios do respectivo crédito" e o pagamento somente será efetuado após verificado o direito. 
6.7.	Nesse sentido, o atesto que permite a liquidação da despesa sem a perfeita execução do objeto, e, portanto, sem o pleno direito de o contratado receber pela totalidade do pactuado faz recair sobre o gestor, que autoriza a liquidação, a responsabilidade pela consequência de eventual inadimplemento, adimplemento defeituoso ou ausência de entrega. 
6.8.	Da mesma forma, inexistente a liquidação da despesa, recai sobre a autoridade que autoriza o pagamento a responsabilidade pelos defeitos do objeto eventualmente pago. Conforme exposto, para se liquidar, nos termos do art. 63, §2º, III, da Lei 4.320/64, deveria haver comprovação da entrega do objeto em perfeito estado de funcionamento ou a perfeição na prestação do serviço em conformidade com o pactuado. 
6.9.	No caso vertente, o ex-gestor foi condenado, conforme consta no relatório do acórdão recorrido, em razão de a unidade técnica de origem não conseguir correlacionar o cheque sacado da conta específica com qualquer ordem de pagamento. Não há nos autos qualquer documentação que comprove a entrega de material ou mesmo prestação de serviços, sendo que o ex-gestor alega que somente realizou os pagamentos após a regular liquidação, mas não colaciona os devidos processos administrativos e documentos que excluiria a sua responsabilização pelos pagamentos.
6.10.	Nesse ponto, convém citar a doutrina de Mauro Schiavi:
Diante da importância da prova para o processo, Carnelutti chegou a afirmar que as provas são o coração do processo, pois é por meio delas que se definirá o destino da relação jurídica processual (in Manual de Direito Processual do Trabalho, 4. Ed., São Paulo: LTr, 2011, p. 560) .
6.11.	Ora, o recorrente não faz prova da alegação, qual seja, que a autorização dos pagamentos após a regular liquidação da despesa. 
6.12.	Assim, entende-se aplicável ao caso o apotegma allegare nihil et allegatum non probare paria sunt (nada alegar e alegar e não provar, em Direito, querem dizer a mesma coisa) .  
6.13.	Mas não é só, também nos processos em que foram acatadas as despesas verifica-se que a liquidação (aquela etapa da despesa que garante a entrega do bem ou serviço) foi realizada pelo recorrente, a exemplo do contido na peça 27, p. 24-25 (Cheque 850.328) , o que também atrai a si a responsabilidade.
6.14.	Com relação as supostas provas citadas pelo recorrente constante dos documentos de peça 23, p. 2, peça 24. p. 5 e peça 25, p. 2, cujas notas fiscais teriam sido assinadas pelo Sr. Aluizio Lopes de Souza, observa-se que não se verificou a assinatura do agente citado nas duas primeiras (peça 23, p. 2, peça 24. p. 5) , 
6.15.	Por sua vez, na peça 25, p. 2 há a assinatura do agente mencionado, mas o recorrente não faz referência a qual cheque emitido corresponderia tal despesa, tampouco afirma se tal despesa já foi ou não acatada por esta Corte. Não há, portanto, elementos objetivos que permitam verificar a ausência de responsabilidade do recorrente na execução da despesa pública.
6.16.	Ante o exposto, não se pode acatar os argumentos e (ou) a tese defensiva, mantendo-se o débito. 
7.	Da produção de prova processual
7.1.	Defende-se a necessidade desta Corte de Contas diligenciar o município requerendo todas a documentação dos processos em questão para que a defesa não reste prejudicada.
7.2.	Argumenta que o recorrente não tem como obrigar os agentes públicos do município a entregar a documentação dos processos administrativos, contudo esta Corte tem tal competência, logo, para que o recorrente não seja condenado sem a adequada certeza, por simples inércia processual, é indispensável que o TCU faça a diligência ao município e requeira todos os documentos referentes ao repasse.
Análise:
7.3.	Cumpre ressaltar que a jurisprudência pacífica nesta Corte de Contas atribui ao responsável o dever de prestar contas da integralidade das verbas federais repassadas. Cabe ao gestor o ônus da prova da boa e regular aplicação desses recursos, por meio de documentação consistente.
7.4.	Tal entendimento encontra fundamento na própria Constituição Federal, artigo 70, parágrafo único, que dispõe que "Prestará contas qualquer pessoa física ou jurídica, pública ou privada, que utilize, arrecade, guarde, gerencie ou administre dinheiros, bens e valores públicos ou pelos quais a União responda, ou que, em nome desta, assuma obrigações de natureza pecuniária", e no artigo 93 do Decreto-lei 200/1967, segundo o qual, "Quem quer que utilize dinheiros públicos terá de justificar seu bom e regular emprego na conformidade das leis, regulamentos e normas emanadas das autoridades competentes".
7.5.	Nesse sentido são os Acórdão 6553/2016-TCU-Primeira Câmara, relator Ministro Walton Alencar Rodrigues; 3587/2017-TCU-2ª Câmara, relator Ministro Aroldo Cedraz; e 2610/2016-TCU-Plenário, relator Ministro Bruno Dantas.
7.6.	Assim sendo, não cabe a este Tribunal realizar diligências para obtenção de provas, conforme consignado nos Acórdão 1457/2017-TCU-Primeira Câmara, relator Ministro Benjamin Zymler; 8917/2012-TCU-2ª Câmara, relator Ministro Raimundo Carreiro; e 1795/2012-TCU-Plenário, relatora Ministra Ana Arraes.
7.7.	Por oportuno, registra-se   que o indeferimento do pedido de realização de diligência não fere os princípios do contraditório e da ampla defesa, uma vez que foram dadas várias oportunidades para que os responsáveis apresentassem os documentos necessários para comprovar a correta aplicação dos recursos a eles confiados (Acórdão 1457/2017-TCU-Primeira Câmara, relator Ministro Benjamin Zymler; 1118/2017-TCU-2ª Câmara, relator Ministro Augusto Nardes) .
7.8.	Ademais, se de fato há impedimento para acessar a documentação, pode ser adotada a medida judicial cabível, pois trata-se de dever do gestor público demonstrar a boa e regular aplicação dos recursos públicos. Assim, ainda que impedido de ter acesso, pela via administrativa, à documentação, ressalta-se, o que não restou provado, poder-se-ia ter acionado o judiciário para a obtenção dos elementos necessários à comprovação da aplicação dos recursos.
8.	Da ausência de má-fé
8.1.	Invoca o recorrente a tese de não ter atuado com má-fé, inexistindo, ainda, prejuízo ao erário e (ou) desvios dos recursos públicos, logo deve ser reconhecida a boa-fé do recorrente e afastada a multa imputada.
Análise:
8.2.	Acerca da alegação de inexistência de má-fé, vale dizer que as penas decorreram do juízo acerca das irregularidades a ele atribuídas, e sobre as quais as razões recursais não lograram êxito em elidir. 
8.3.	Para a jurisprudência consolidada desta Corte, no âmbito dos processos de controle externo, a responsabilidade dos gestores de recursos públicos é de natureza subjetiva. 
8.4.	Nos termos da Constituição Federal de 1988 e do regramento legal, espera-se do gestor probo a demonstração da boa e regular aplicação dos recursos. Dessa forma, age com culpa o gestor que não prova a aplicação dos recursos. Logo, ao não comprovar a aplicação dos recursos, o gestor incorre em ilícito, descumpre obrigação de fazer imposta pela lei, o que conduz, necessariamente, a imputação do prejuízo a ser ressarcido. 
8.5.	Deve-se ter em mente que todo aquele que causa prejuízo a outrem, dolosa ou culposamente, tem o dever de indenizar, dever esse que, na área pública, é operacionalizado pela Tomada de Contas Especial, instrumental de concretização do devido ressarcimento.
8.6.	Assim, nos termos da jurisprudência desta Corte, entende-se inequívoco que a incorreta comprovação da despesa, no caso concreto, caracteriza o erro passível de apenação.
8.7.	Portanto, persistindo o juízo pelas irregularidades e condutas desautorizadas, subsiste fundamento para as apenações imputadas.
CONCLUSÃO
9.	Das análises anteriores, conclui-se que:
a) no caso concreto, não se aplica, por inexistência de prejuízo à defesa, o trancamento das contas, por iliquidáveis;
	b) por não se verificar elementos objetivos que afastem a responsabilidade do ex-gestor, subsiste a sua responsabilidade pela autorização do pagamento das despesas não comprovadas;
	c) cabe ao gestor a produção de provas para comprovar o adequado uso dos recursos públicos;
	d) a má-fé não é elemento indispensável para que ocorra responsabilização do agente perante esta Corte de Contas.
9.1.	Com base nessas conclusões, propõe-se negar provimento ao recurso.
PROPOSTA DE ENCAMINHAMENTO
10.	Ante o exposto, com fundamento nos arts. 32, I e 33, da Lei 8.443/92 c/c o art. 285, caput, do RI-TCU, submetem-se os autos à consideração superior, propondo-se:
a)	conhecer do recurso e, no mérito, negar-lhe provimento; 
b) dar ciência do acórdão que for prolatado à recorrente e aos demais interessados, ressaltando-se que o relatório e o voto que o acompanharem podem ser consultados no endereço www.tcu.gov.br/acordaos, no dia seguinte ao de sua oficialização.
2.	O recorrente, por meio de petição (peças 63 e 64) , requereu o sobrestamento dos autos com fundamento no art. 157 do Regimento Interno c/c art. 47 da Resolução TCU nº 259/2014, informando que, no dia 14 de abril do corrente ano, o Desembargador Souza Prudente, do Tribunal Regional Federal da Primeira Região (TRF-1) , concedeu antecipação de tutela nesse mesmo sentido nos autos de Agravo de Instrumento 100884-35.2020.4.01.0000, de forma a sobrestar os efeitos do acórdão recorrido até o pronunciamento definitivo da Turma julgadora da referida Corte.
É o Relatório.

Jaques Fernando Reolon  (OAB/DF 22.885) e outros.

TOMADA DE CONTAS ESPECIAL. FUNDO NACIONAL DE ASSISTÊNCIA SOCIAL - FNAS. OMISSÃO NO DEVER DE PRESTAR CONTAS. CONTAS IRREGULARES. DÉBITO. MULTA. RECURSOS DE RECONSIDERAÇÃO. CONHECIMENTO. COMPROVAÇÃO PARCIAL DA EXECUÇÃO FINANCEIRA. ELEMENTOS INCAPAZES DE MODIFICAR O ACÓRDÃO RECORRIDO. NÃO PROVIMENTO. CIÊNCIA AOS INTERESSADOS.

TOMADA DE CONTAS ESPECIAL (TCE)

Secretaria de Recursos (Serur)

Trata-se de Recurso de Reconsideração em Tomada de Contas Especial (peça 46) interposto por Francisco da Rocha Miranda, contra o Acórdão 8682/2019-TCU-Segunda Câmara (peça 33) , de relatoria do Min. Augusto Nardes, que examinou Tomada de Contas Especial instaurada pelo Fundo Nacional de Assistência Social/Ministério do Desenvolvimento Social e Combate à Fome, em razão da impugnação parcial das despesas realizadas com recursos repassados ao referido município, na modalidade fundo a fundo, à conta dos programas Proteção Social Básica (PSB) e Proteção Social Especial (PSE) , no exercício de 2011 (peça 1) .
2.	Por meio da deliberação acima referida, decidiu-se pela irregularidade das contas do recorrente e condenação em débito do Sr. Erivaldo José da Silva, aplicando-lhe as multas previstas no art. 57 da Lei 8.443/1992 c/c o art. 267 do RI/TCU, no valor de R$ 5.000,00 (cinco mil reais) , conforme teor abaixo reproduzido:
9.1. julgar irregulares, com fundamento nos artigos 1º, inciso I, 16, inciso III, alínea "c", § 2º, da Lei 8.443/1992, c/c os arts. 19 e 23, inciso III, da mesma Lei, e com os artigos 1º, inciso I, 209, inciso III, 210 e 214, inciso III, do Regimento Interno do TCU (RI/TCU) , as contas de Francisco da Rocha Miranda (060.151.821-72) , condenando-o ao pagamento da quantia a seguir especificada, com a fixação do prazo de quinze dias, a contar das notificações, para comprovarem, perante o Tribunal (art. 214, inciso III, alínea "a", do RI/TCU) , o recolhimento das dívidas aos cofres do Tesouro Nacional, atualizadas monetariamente e acrescidas dos juros de mora, calculados a partir da data a seguir especificada, até a data dos recolhimentos, na forma prevista na legislação em vigor, abatendo-se, na oportunidade, os valores já ressarcidos:
 (...) 
9.2. aplicar individualmente ao Sr. Francisco da Rocha Miranda (060.151.821-72) a multa prevista no art. 57 da Lei 8.443/1992 c/c o art. 267 do RI/TCU, no valor de R$ 5.000,00 (cinco mil reais) , com a fixação do prazo de quinze dias, a contar das notificações, para comprovar, perante o Tribunal (art. 214, inciso III, alínea "a", do RI/TCU) , o recolhimento da dívida aos cofres do Tesouro Nacional, atualizadas monetariamente desde a data do presente acórdão até a dos efetivos recolhimentos, se forem pagas após o vencimento, na forma da legislação em vigor;
9.3. autorizar, desde logo, nos termos do art. 28, inciso II, da Lei 8.443/1992, a cobrança judicial das dívidas caso não atendidas as notificações;
9.4. autorizar, desde já, se requerido, com fundamento no art. 26 da Lei 8.443/1992, o pagamento da importância devida em até 36 (trinta e seis) parcelas mensais e consecutivas, fixando o prazo de 15 (quinze) dias, a contar do recebimento da notificação, para que seja comprovado, perante este Tribunal, o recolhimento da primeira parcela, e de 30 (trinta) dias, a contar da parcela anterior, para que seja comprovado o recolhimento das demais parcelas, devendo incidir sobre cada valor mensal os devidos acréscimos legais, na forma prevista na legislação vigente, além de alertar que a falta de comprovação do recolhimento de qualquer parcela importará no vencimento antecipado do saldo devedor, nos termos do art. 217 do Regimento Interno do TCU; 
9.5. encaminhar, com fundamento no art. 209, § 7º, do RI/TCU, cópia da presente deliberação à Procuradoria da República no Estado do Tocantins;
9.6. dar ciência deste acórdão ao Ministério da Cidadania e ao responsável.
3.	Como já mencionado, a irregularidade resumidamente consistiu na impugnação parcial das despesas realizadas com recursos repassados ao município, na modalidade fundo a fundo, a título de execução de programas sociais.
4. 	Inconformado, o recorrente, Francisco da Rocha Miranda, interpôs o presente apelo (peça 46) para reformar do acórdão acima, de maneira que ora suas contas sejam julgadas regulares, sejam excluídos o débito e a multa aplicada, em razão dos argumentos resumidos a seguir:
	a) há dificuldade de obtenção de documentos comprobatórios da aquisição dos produtos relativos aos programas, uma vez que os recursos foram repassados há mais de oito anos e, além disso,  a Administração só tem a obrigação de guardar documentos de despesa pelo prazo de cinco anos (v.g. Acórdão 2517/2014-TCU-1ªCâmara e 1011/2008-TCU-2ªCâmara) ;
	b) não há todos elementos caracterizadores da culpabilidade, pois apenas autorizou o pagamento de despesas devidamente atestadas pelo Sr. Aluízio Lopes de Souza (peça 23, p. 2, peça 24. p. 5 e peça 25, p. 2) , não sendo razoável que se exija a conferência física de todas as mercadorias;
	c) há necessidade de que o Tribunal diligencie todos os documentos dos processos em questão, de forma que a defesa do recorrente não fique prejudicada;
d) não houve má-fé, desvios de recursos e nem prejuízo ao Erário causado pelo recorrente, o que caracteriza sua boa-fé e afasta a multa aplicada.
5.	Preliminarmente, devo afirmar que ratifico o teor de despacho de minha lavra (peça 77) , no sentido de que os presentes recursos preenchem os requisitos de admissibilidade estabelecidos nos arts. 32, inciso I e 33 da Lei 8.443/1992, c/c art. 285 do RI/TCU, razão pela qual pode ser conhecido.
6.	Quanto ao mérito, verifico que não assiste razão ao recorrente quando afirma que a defesa restou obstaculizada pela dificuldade probatória em razão do excessivo decurso de tempo, superior ao prazo de cinco anos para a guarda de documentos. O recorrente não cumpriu a obrigação de integralmente prestar contas dentro do prazo determinado, logo, incidiria o princípio que veda à parte a arguição de nulidade a que haja dado causa ou para que tenha concorrido (nemo auditur propriam turpitudinem allegans) . No entanto, como restou demonstrado, o interregno não foi superior a dez anos e o recorrente não logrou comprovar efetivo prejuízo a sua defesa.
7.	Ressalto ainda que há nos autos todos os elementos caracterizadores da culpa do recorrente, pois, ao contrário do que afirma, ele não apenas autorizou o pagamento de despesas devidamente atestadas pelo Sr. Aluízio Lopes de Souza, mas também o fez com arrimo em documentos não atestados e sem referência ao meio de pagamento utilizado (peça 23, p. 2; peça 24. p. 5; e peça 25, p. 2) .
8. 	Tampouco cabe acolher o argumento de que seria necessária diligência com fins de obtenção da documentação comprobatória, sob pena de cerceamento de defesa ou violação do contraditório. É notório que o ônus da prova da bom e regular emprego dos recursos públicos cabe ao gestor e não a este Tribunal (Acórdão 1457/2017-TCU-Primeira Câmara, relator Ministro Benjamin Zymler; 8917/2012-TCU-2ª Câmara, relator Ministro Raimundo Carreiro; e 1795/2012-TCU-Plenário, relatora Ministra Ana Arraes) .  Para a obtenção dos documentos necessários, dispõe ainda o gestor dos instrumentos jurídicos de sua alçada. Logo, não procede o argumento.
9.	Em relação ao argumento de que não agiu com dolo, entendo que também não pode ser acolhido, diante de todos os elementos dos autos. Sabe-se que, no âmbito deste Tribunal, para a responsabilização do gestor, é suficiente a ausência de boa-fé objetiva, sendo dispensável a comprovação de má-fé (dolo) . A boa-fé objetiva é comprovada pela obediência aos preceitos legais e princípios jurídicos, ainda que o agente tenha concorrido para danos ao Erário ou qualquer outra irregularidade. Assim, considerando a natureza das irregularidades praticadas pelo recorrente, certamente ela obsta a caracterização da boa-fé objetiva, mesmo que fosse afastada a existência de dano.
10.	Quanto à petição de sobrestamento dos presentes autos (peças 63 e 64) , à vista de concessão de tutela antecipada nesse mesmo sentido, no dia 14 de abril do corrente ano, devo informar que, por meio de despacho (peça 50) , eu já havia suspenso em 21/01/2020, nos termos dos arts. 278, caput, do RI/TCU c/c art. 53, caput, da Resolução TCU 259/2014, os efeitos dos itens 9.1, 9.2 e 9.3 do acórdão recorrido, não havendo, deste modo, nenhum prejuízo ao requerente. 
11.	Não obstante, em que pese concordar com a análise da Unidade Técnica, referendada pelo MP/TCU, julgo que o melhor encaminhamento nesse momento e diante desse cenário é sobrestar os presentes autos até o pronunciamento definitivo da Turma julgadora do Tribunal Regional Federal da Primeira Região (TRF-1) a respeito do Agravo de Instrumento 100884-35.2020.4.01.0000.
12.	Ante o exposto, Voto por que este Plenário adote a proposta de Acórdão que ora submeto à deliberação.
TCU, Sala das Sessões Ministro Luciano Brandão Alves de Souza, em 11 de agosto de 2020.
RAIMUNDO CARREIRO 
Relator